【裁判字號】    97,裁,4228
【裁判日期】    970829
【裁判案由】    有關教育事務
【裁判全文】
最  高  行  政  法  院  裁  定
                                      97年度裁字第4228號
抗  告  人  甲○○
            乙○○
            丙○○
共      同
訴訟代理人  吳梓生  律師
上列抗告人因與相對人彰化縣政府間有關教育事務事件，對於中
華民國96年10月3日臺中高等行政法院96年度訴字第344號裁定，
提起抗告，本院裁定如下︰
    主  文
抗告駁回。
抗告訴訟費用由抗告人負擔。
    理  由
一、按抗告法院認抗告為不合法或無理由者，應為駁回抗告之裁
    定。次按「人民因中央或地方機關之違法行政處分，認為損
    害其權利或法律上之利益，經依訴願法提起訴願而不服其決
    定，或提起訴願逾3個月不為決定，或延長訴願決定期間逾2
    個月不為決定者，得向高等行政法院提起撤銷訴訟。」行政
    訴訟法第4條第1項定有明文。而所謂行政處分，依訴願法第
    3條第1項規定，係指中央或地方機關就公法上具體事件所為
    之決定或其他公權力措施而對外直接發生法律效果之單方行
    政行為而言。至行政官署所為單純的事實之敘述或理由之說
    明，既不因該項敘述或說明而生法律效果，自非行政處分，
    人民對之，即不得提起訴願。
二、本件抗告人於原審起訴意旨略以：相對人以民國95年4月25
    日府教學字第0950078430號函（下稱系爭函文）檢附「95學
    年度國民中小學教科書選用試辦計畫」，函令彰化縣國民中
    、小學依該計畫辦理教科書選用相關事宜，係相對人單方之
    行政行為，且相對人藉此達到統一教科書版本之目的，其規
    範效力僅具一次性，而該計畫之相對人為彰化縣內國民中小
    學及教師，在客觀上已可特定，即屬公法上之具體事項，且
    其從事版本統計之行為，並要求參加該計畫之學校需依統計
    結果辦理選用教科書，已對外直接發生規制作用之法律效果
    ，具有法效性，故該函併同檢附之教科書選用計畫具備行政
    處分之各項特徵，其性質當為行政處分。相對人欠缺事務權
    限，亦未經合法授權，擅自實施系爭函文之教科書選用計畫
    ，脫法透過學校委託之方式，包攬選用教科書之權限，實質
    剝奪學校之教材自主權及教師選用教科書之權利，並侵害教
    師之專業自主權，顯然違反國民教育法第8條之2第2項、教
    育基本法第8條及教師法第16條第6款之規定，爰提起訴願，
    請求撤銷系爭函文，遭決定不受理，遂提起本件行政訴訟。
    原裁定則略以：經查相對人係以系爭函文檢附「彰化縣95學
    年度國民中小學教科書選用試辦計畫」，發函予彰化縣各國
    民中、小學等機關，說明上開計畫之依據、目標、實施原則
    、實施辦法及相關作業流程等，核其性質，僅為相對人本於
    其監督或主管之事項，對其所屬之國民中、小學等相關機關
    ，為達成促進國中小9年一貫課程水平及垂直式之銜接及增
    進教師教材教法研究交流機能等目的及構想，事前就達成此
    目的及實現該構想有關之方法或措施，予以設計及規劃，而
    為系爭教科書選用計畫之陳述及通知，屬機關間內部所為指
    示之意思表示，又此計畫為一般及普遍性，並非對抗告人個
    人就公法上具體事件所為之處置，亦非對抗告人直接發生法
    律效果之單方行政行為。況依系爭函文所附之「彰化縣95學
    年度國民中小學教科書選用試辦計畫」第3點實施辦法所示
    ，係由各校之校務會議決議是否參加教科書版本網路統計作
    業，是各國民中、小學是否採取統一遴選版本，尚須先由各
    校校務會議議決，由各校決定是否參與。再者，「國民小學
    及國民中學之教科圖書，由學校校務會議訂定辦法公開選用
    之。」國民教育法第8條之2第2項定有明文，是關於國民中
    、小學教科書版本之選擇，係由各學校之校務會議決定之，
    亦即各校教師必須藉由其所任職學校之校務會議，表達其教
    科書版本選擇之意見，再由校務會議依其議事規則決定之，
    教師尚無獨自選擇並決定教科書版本之權利。又是否參與系
    爭教科書選用試辦計畫，係由各校之校務會議決議，則關於
    教科書版本之選擇決定權，仍屬於各校校務會議，並無違國
    民教育法第8條之2第2項規定，亦無直接或間接損及抗告人
    之權利，此與原告所稱教育基本法第8條及教師法第16條第6
    款規定之教師享有教學專業自主，尚無直接必然關係，抗告
    人如對系爭函文有所質疑或建議意見，得依行政程序法第16
    8條規定之陳情方式處理，尚非屬行政救濟之範疇。系爭函
    文既非行政處分，訴願決定從程序上駁回不予受理，並無不
    合，抗告人復提起行政訴訟，自非合法，因予裁定駁回抗告
    人之訴。
三、本院經核原裁定於法並無不合，抗告意旨仍執詞略謂：系爭
    函文係相對人針對縣內各國民中、小學之教科書選用事宜，
    要求參加該項計畫之學校需依統計結果辦理選用教科書，且
    該教科書選用計畫之相對人在客觀上已可特定，其內容係於
    當年度透過彙整教科書版本之選用順序，達到統一教科書版
    本之目的，規範效力僅具一次性，另依實施辦法第2項第2款
    及彰化縣95學年度國民中小學教科書選用委託意願調查表可
    知，該教科書選用計畫實質上具有強制各參與學校選用彙整
    後公告版本之效果，已直接發生規制效果，是系爭函文對學
    校依國民教育法第8條之2所享有之教科書選用自主權及教師
    依教育基本法第8條第1項及教師法第16條賦予教師之專業自
    主權，均直接產生重大影響，縱無記載其為行政處分，仍應
    屬行政處分。另原裁定謂系爭函文發布後，關於教科書版本
    之選擇決定權仍屬於各校校務會議，無直接或間接損及抗告
    人等權利等語。不僅忽略教育基本法第8條之2第2項之立法
    意旨，亦使教育主管機關得以脫法方式剝奪該規定賦予國民
    中、小學及教師之教科書版本選擇權，原裁定認事用法不無
    可議，爰請廢棄原裁定等語。惟查相對人上開函係屬相對人
    本於其監督或主管之事項，對其所屬之國民中、小學等相關
    機關，為達成促進國中小9年一貫課程水平及垂直式之銜接
    及增進教師教材教法研究交流機能等目的及構想，事前就達
    成此目的及實現該構想有關之方法或措施，予以設計及規劃
    ，而為系爭教科書選用計畫之陳述及通知，屬機關間內部所
    為指示之意思表示，又此計畫為一般及普遍性，並非對抗告
    人個人就公法上具體事件所為之處置，亦非對抗告人直接發
    生法律效果之單方行政行為，核其性質，僅屬單純之觀念通
    知，尚不對外直接發生法律效果，非屬行政處分，有如前述
    ，自不得對之提起訴願。訴願決定從程序上不予受理，並無
    不合，抗告人復提起行政訴訟，自屬起訴不合程式。是原裁
    定駁回抗告人之訴，並無不合，抗告意旨仍執詞指摘原裁定
    不當，難認有理由，應予駁回。
四、據上論結，本件抗告為無理由。依行政訴訟法第104條、民
    事訴訟法第95條、第78條、第85條第1項前段，裁定如主文
    。
中    華    民    國    97    年    8     月    29    日
                    最高行政法院第六庭
                        審判長法官  吳  明  鴻
                              法官  帥  嘉  寶
                              法官  林  茂  權
                              法官  侯  東  昇
                              法官  黃  秋  鴻
以  上  正  本  證  明  與  原  本  無  異
中    華    民    國    97    年    8     月    29    日
                              書記官  王  福  瀛


司法院資訊處製作；財團法人民間司法改革基金會備份。
